臺灣高等法院民事判決
上　訴　人　甲○○
訴訟代理人　吳啟孝律師
複　代理人　陳家淳律師
被　上訴人　乙○○
訴訟代理人　南雪貞律師
上列當事人間請求確認債權不存在事件，上訴人對於中華民國93
年8月13日臺灣臺北地方法院93年度訴字第2685號第一審判決提
起上訴，經本院於94年5月3日言詞辯論終結，判決如下：
    主    文
原判決關於確認本票債權不存在及命上訴人負擔訴訟費用之裁判
廢棄。
上廢棄部分，被上訴人在第一審之訴駁回。
第一、二審訴訟費用由被上訴人負擔。
    事    實
甲、上訴人方面：
一、聲明：
  (一)原判決不利上訴人部分廢棄。
  (二)上廢棄部分，被上訴人在第一審之訴駁回。
二、陳述：除與原判決記載相同者，茲予引用外，補稱略以：
  (一)被上訴人於起訴狀中已自承係基於感情之擔保而簽發如原判
    決附表所示之本票（下稱系爭本票），依法自應由被上訴人
  　就票據原因關係不存在負舉證責任。又票據為無因證券，伊
    就取得票據之原因，不負證明之責，故本件應待被上訴人證
    明票據原因關係不存在後，始得論斷伊稱上開感情之擔保係
    指將來可能因分手所生之慰撫金之抗辯是否有據。
  (二)伊與被上訴人於民國86年下半年即時常爭吵，雙方遂於86年
    12月初正式洽談分手，足證被上訴人簽發系爭本票時，雙方
    感情已發生變化。
三、證據：除援用原審所提出者外，補提被上訴人歸戶財產查詢
    清單、建物登記謄本、強制執行聲請狀、臺灣臺北地方法院
    北院錦民執亥字第24488號執行命令及債務清償計算表為證
    。
乙、被上訴人方面：
一、聲明：上訴駁回。
二、陳述：除與原判決記載相同者，茲予引用外，補稱略以：
  (一)兩造間並無任何債權債務關係，為兩造所不爭執，而伊簽發
    系爭本票乃為擔保彼此維持男女感情之用，別無他意或用途
    。
  (二)伊與上訴人僅為同居關係，並無夫妻情誼，且未生養小孩，
    無法律責任存在，況伊未有不可告人之秘密握在上訴人手中
    ，因此伊於雙方感情生變後，並無支付鉅額分手費之理。
  (三)本件上訴人主張伊係支付分手費新台幣（下同）320萬元而
    簽發系爭本票，經伊否認，並提出基礎原因關係不存在之對
    人抗辯後，自應由上訴人就伊同意支付分手費而簽發系爭本
    票之積極事實負舉證責任。
三、證據：援用原審所提出者。
丙、本院依職權向訴外人華宇電腦股份有限公司調取臺灣臺北地
    方法院90年度民執亥字第224488號給付票款強制執行事件執
    行結果。
    理    由
一、被上訴人主張：伊與上訴人原係男女朋友關係，上訴人於86
    年12月間要求伊為感情提供擔保，伊為維持彼此感情，乃簽
    發票面金額320萬元之系爭本票予上訴人，伊與上訴人間實
    際上並無任何債權債務關係存在。詎上訴人與伊分手後，竟
    於88年5月間持系爭本票向臺灣板橋地方法院聲請強制執行
    ，經該院以88年度票字第4032號裁定准許對伊強制執行，上
    訴人再據上揭本票裁定聲請強制執行，經臺灣臺北地方法院
    民事執行處以90年度執字第24488號受理後，於90年11月14
    日以北院錦90民執亥字第24488號函扣押伊對訴外人華宇電
    腦股份有限公司（下稱華宇公司）之薪資債權，並於90年11
    月29日以北院錦90民執亥字第24488號函將伊對訴外人華宇
    公司之薪資債權移轉予上訴人，顯係侵害伊之權利，伊自得
    為票據原因關係之抗辯，請求確認系爭本票債權不存在之判
    決。
　　上訴人則以：伊與被上訴人協議分手時，被上訴人同意給付
　　分手費320萬元，並簽發系爭本票以為支付，詎被上訴人事
　　後拒不給付，伊乃據系爭本票聲請強制執行獲准後，再強制
　　執行被上訴人對訴外人華宇公司之薪資債權。伊與被上訴人
　　間既有票據債權債務關係存在，被上訴人請求確認系爭票據
　　債權不存在，並無理由云云，資為抗辯。
二、查被上訴人於86年12月間簽發票面金額320萬元之系爭本票
    予上訴人，嗣上訴人於88年5月間持系爭本票向臺灣板橋地
    方法院聲請強制執行，經該院以88年度票字第4032號裁定准
    許對伊強制執行，上訴人再據上揭本票裁定聲請強制執行，
    經臺灣臺北地方法院民事執行處以90年度執字第24488號受
    理後，於90年11月14日以北院錦90民執亥字第24488號函扣
    押伊對訴外人華宇公司之薪資債權，並於90年11月29日以北
    院錦90民執亥字第24488號函將伊對訴外人華宇公司之薪資
    債權移轉予上訴人，自90年12月5日至94年4月14日止，已由
    華宇公司給付上訴人1,642,860元之事實，為兩造所不爭執
    （見本院卷(一)第28頁、卷(二)第7頁），並據被上訴人提出系
    爭本票、臺灣板橋地方法院88年度票字第4032號民事裁定、
    臺灣臺北地方法院90民執亥字第24488號執行命令為證（見
    原審卷第8至12頁、本院卷(一)第87頁）、堪信為真實。
三、按確認之訴非原告有即受確認判決之法律上利益者，不得提
    起。所謂即受確認判決之法律上利益，係指法律關係之存在
    與否不明確，原告主觀上認為其在法律上之地位有不妥之狀
    態存在，且此種不妥之狀態，能以確認判決將之除去者而言
    （最高法院52年度台上字第1240號判例參照) 。查被上訴人
    主張其與上訴人間並無任何債權債務關係存在，上訴人竟以
    被上訴人為維持男女感情而簽發之系爭本票聲請強制執行，
    ，扣押被上訴人在訴外人華宇公司之薪資債權，為此請求確
    認系爭本票債務不存在，惟遭上訴人否認，則被上訴人與上
    訴人間之系爭本票債務是否有效存在，即屬不確定，而此種
    不確定之狀態復得以本確認判決加以除去，揆諸首揭說明，
    應認被上訴人對上訴人有即受確認判決之法律上利益，被上
    訴人提起本件確認之訴，自應准許，合先陳明。
四、被上訴人主張：伊與上訴人原係男女朋友關係，上訴人於86
    年12月間要求伊為感情提供擔保，而簽發系爭本票，彼此間
    無任何債權債務關係，伊自得依票據法第13條之規定，確認
    系爭本票債權不存在。上訴人則抗辯：彼二人於86年12月間
    因感情不睦，決定分手，被上訴人乃簽發系爭本票以作為分
    手費等語。按票據為無因證券，不以其原因關係存在為前提
    ，從而，執票人行使票據上權利時，就其基礎之原因關係確
    係有效存在，並不負舉證責任；反之，若票據債務人以自己
    與執票人間所存抗辯之事由，對抗執票人，依票據法第13條
    規定之意旨觀之，固非法所不許，惟應由票據債務人就該抗
    辯事由負舉證責任（最高法院64年台上字第1540判例、92年
    度台簡上字第29號判決參照）。經查被上訴人為發票人，係
    屬票據債務人，揆諸上開說明，對簽發票據之原因，應負舉
    證責任，被上訴人主張伊係為維持兩造間之感情，始簽發系
    爭本票，惟為上訴人所否認，被上訴人並未提出積極證據以
    資證明上開簽發本票之原因行為，難認已盡舉證責任，依上
    開主張以對抗上訴人，即屬無據。至於上訴人辯稱係為分手
    而簽發系爭本票云云，是否可採，應無審究必要。
五、就令被上訴人主張簽發系爭本票，係以維持雙方之感情為原
    因等情屬實，系爭本票之發票日為86年12月9日、到期日為
    87年2月5日（見原審卷第8、11頁），上訴人於取得系爭本
    票後，尚與被上訴人維持感情，至88年間始再分手，為被上
    訴人自認在卷（見原審卷第61頁），不能因雙方於88年間協
    議分手，而謂上訴人未履行取得本票之原因，上訴人之執有
    系爭本票非無債權債務原因而取得票據。被上訴人以與上訴
    人間無任何債權債務關係之抗辯事由，對抗上訴人，要屬無
    據。
六、綜上所述，被上訴人以其與上訴人無任何債權債務關係存在
    ，請求確認系爭本票債權不存在，不應准許。從而，原審所
    為上訴人此部分敗訴之判決，自有未洽，上訴論旨，指摘原
    判決此部分不當，求予廢棄改判，為有理由。
七、至兩造其餘之攻擊或防禦方法及未經援用證據，經本院斟酌
    後，認為均不足以影響本判決之結果，無逐一詳予論駁之必
    要，併此敘明。
八、據上論結，本件上訴為有理由。依民事訴訟法第450條、第
    78條，判決如主文。
中　　華　　民　　國　　94　　年　　 5　  月　　17　　日
                  民事第十庭審判長法　官  黃熙嫣
                  　　　　        法　官　鄭傑夫
                  　　　　　　　  法　官　劉清景
正本係照原本作成。
如不服本判決，應於收受送達後20日內向本院提出上訴書狀，其
未表明上訴理由者，應於提出上訴後20日內向本院補提理由書狀
（均須按他造當事人之人數附繕本）上訴時應提出委任律師或具
有律師資格之人之委任狀；委任有律師資格者，另應附具律師資
格證書及釋明委任人與受任人有民事訴訟法第466條之一第一項
但書或第二項（詳附註）所定關係之釋明文書影本。
中　　華　　民　　國　　94　　年　　5 　　月　　19　　日
　　　　　　　　　　　　　　　　　書記官  黃千鶴
附註：
民事訴訟法第四百六十六條之一（第一項、第二項）：
對於第二審判決上訴，上訴人應委任律師為訴訟代理人。但上訴
人或其他法定代理人具有律師資格者，不在此限。
上訴人之配偶、三親等內之血親、二親等內之姻親，或上訴人為
法人、中央或地方機關時，其所屬專任人員具有律師資格並經法
院認為適當者，亦得為第三審訴訟代理人。
